【裁判字號】    95,再易,5
【裁判日期】    950919
【裁判案由】    確認界址
【裁判全文】
臺灣雲林地方法院民事判決               95年度再易字第5號
再審原告    乙○○
再審被告    甲○○
上列當事人間請求確認經界事件，再審原告對於本院95年度再易
字第2 號、90年度再易字第11號及89年度簡上字第10號、虎尾簡
易庭88年度虎簡字第205 號等確定判決提起再審之訴，本院判決
如下：
    主  文
再審之訴駁回。
再審訴訟費用由再審原告負擔。
    理  由
一、查再審原告於民國（下同）95年2 月16日收受本院95年度再
    易字第2 號民事判決，有送達證書1 紙附卷可稽。再審原告
    於95年3 月6 日提起本件再審之訴，未逾民事訴訟法第500
    條第1 項所定之30日不變期間，合先敘明。
二、再審意旨略以：再審原告聲請再審，聲明：(一)、本院虎尾簡
    易庭88年度虎簡字第205 號民事判決（下稱原審判決）及本
    院89年度簡上字第10號民事判決（下稱原確定判決）、本院
    90年度再易字第11號再審判決、95年度再易字第2 號再審判
    決均廢棄。(二)、確認再審原告所有坐落雲林縣崙背鄉○○段
    280 之2 地號土地（重測後為天后段109 號，下稱280 之2
    地號土地）及再審被告所有坐落同段280 地號土地（重測後
    為天后段104 號），以如原審判決鑑定圖所示Ａ－Ｂ點連接
    線為經界。(三)、第一、二審及歷次再審費用均由再審被告負
    擔。其所據以聲請之理由，約略歸納如下：
  (一)、本院95年度再易字第2 號民事判決理由欄記載：「登記簿
      面積與各土地實測面積之差異等判斷經界之資料合理認定
      之」等語（見該判決第3 頁倒數第8 行），惟原審判決及
      原確定判決並未依上開判決所述，以登記簿面積與各土地
      實測面積之差異等經界資料合理認定之。再審原告發現原
      審判決及原確定判決所採用之鑑定圖之Ｂ、Ｃ點坐標，與
      勘驗筆錄上所載兩造實地指界之界址點並非相同，內政部
      土地測量局測量員蔡昌杰並未依照承審法官所囑託之界址
      點施測，擅自以外圍依重測確定坐標，抄襲內政部土地測
      量局重測組於88年5 月7 日所製作點號257 、258 之坐標
      值，內政部土地測量局重測組又依據雲林縣西螺地政事務
      所分割錯誤之地籍圖製作點257 及258 之坐標值，以致得
      出如以Ａ－Ｂ點連線為兩造土地之經界線，再審原告所有
      280 之2 地號土地之測量面積為157.22平方公尺，比登記
      簿面積多出0.22平方公尺之結論，實則280 之2 地號土地
      之實際面積，根本不足登記簿所載157 平方公尺。原審判
      決及原確定判決所採用之鑑定圖，其Ｂ、Ｃ點坐標均非勘
      驗筆錄上所記載之界址點，原確定判決漏未斟酌此足以影
      響判決之重要證據，再審原告得據而聲請再審。
  (二)、依土地法第46條之2 、土地法第46條之1 至第46條之3 執
      行要點第4 、5 、8 點及地籍測量實施規則第222 條規定
      可知，地籍圖重測係依指界測量。本件地籍圖重測時，兩
      造均於地政機關通知之限期內設立界標，並親自到場指界
      ，並無逾期不設立界標或到場指界之情形。原確定判決及
      95年度再易字第2 號再審判決，卻列舉土地法第46條之2
      及土地法第46條之1 至第46條之3 執行要點第4 、5 點規
      定，指稱尚須參照舊地籍圖及鄰地界址等資料決定兩造土
      地之經界，顯然適用法規有錯誤，亦得聲請再審。
  (三)、如前所述，內政部土地測量局測量員未依兩造指界之界址
      點施測，竟抄襲內政部土地測量局重測組所為點號257 、
      258 之行政處分（點號257 即鑑定圖坐標Ｃ，點號258 即
      鑑定圖坐標Ｂ），而西螺地政事務所已將Ｃ點坐標植由00
      00000.010 、183191.383變更為0000000.911 、183191.3
      70，有西螺地政事務所94年7 月11日雲西地二字第094000
      4200號函可稽，符合民事訴訟法第496 條第1 項第11款「
      為判決基礎之民事、刑事、行政訴訟判決及其他裁判或行
      政處分，依其後之確定裁判或行政處分已變更者」之規定
      ，得提起再審。本院95年度再易字第2 號再審判決未具理
      由敘明認定事實之自由心證，僅以「係法院調查證據後認
      定之事實」而駁回再審原告之訴，亦有消極不適用法規之
      情形。
  (四)、95年度再易字第2 號再審判決之陪席陳秋如法官，於擔任
      再審原告與訴外人詹德勝撤銷調解事件之受命法官時，執
      行職務即有偏頗，其參與上開再審之訴之審理，顯有偏頗
      之虞，再審原告自得依據民事訴訟法第第496 條第1 項第
      4 款規定，聲請再審。
三、按再審之訴之目的，係在廢棄原確定判決，並就原訴訟變更
    為有利再審原告之判決。就請求廢棄原確定判決言，為訴訟
    法上形成之訴，另有形成權為其訴訟標的。就請求對原訴訟
    變更為有利再審原告之判決言，原確定判決所裁判之法律關
    係，亦併為再審程序審理之對象，故原有之訴之訴訟標的，
    亦併為再審之訴之訴訟標的，故再審之訴應有二個訴訟標的
    。又對於再審之訴之確定終局判決，如具有再審理由，亦得
    提起再審之訴，則在此一訴訟程序，即有(一)原確定判決之訴
    訟標的，(二)對原確定判決提起再審之訴之訴訟標的，(三)對再
    審之訴之確定終局判決提起再審之訴之訴訟標的，共有三個
    訴訟標的存在。如多次對再審之訴之確定終局判決提起再審
    之訴，依此類推，即可能有三以上之訴訟標的。而對於再審
    之訴之確定終局判決提起再審之訴之訴訟標的，與前再審之
    訴之訴訟標的及原有之訴之訴訟標的間，均有相互依存關係
    。換言之，須該再審之訴之確定終局判決有再審理由，方得
    審究前再審之訴之確定判決有無再審理由，之後始得就原確
    定判決有無再審理由加以審理，進而才能就原訴訟事件之本
    案辯論裁判。故而，倘若再審原告僅主張原確定判決有再審
    理由，而未具體指明該再審之訴之確定終局判決有何再審理
    由者，係違背民事訴訟法第501 條1 項第4 款規定之法定程
    式，為再審之訴不合法，且得不命補正，逕以裁定駁回之（
    參照楊建華先生著「民事訴訟法問題研析(二)」第315 、332-
    337頁）。
四、再審原告提起本件再審，除請求廢棄本院95年度再易字第2
    號再審之訴之確定終局判決外，並求為廢棄本院90年度再易
    字第11號再審之訴之確定終局判決、原確定判決及原審判決
    ，探究其聲請本件再審之目的，無非在逐一回復前確定判決
    之訴訟程序，以進入原訴訟事件之訴訟程序，依照前開說明
    ，即應先審究本院95年度再易字第2 號再審之訴之確定終局
    判決有無再審理由，須該再審之訴之確定終局判決有再審理
    由，才能依序審究90年度再易字第11號再審之訴之確定終局
    判決、原確定判決及原審判決。經查：
  (一)、再審原告所舉之第一點再審理由，均係針對原確定判決及
      原審判決有何足以影響判決之重要證據漏未斟酌而為陳述
      ，並未具體指明本件前再審之訴95年度再易字第2 號確定
      終局判決有何重要證據漏未斟酌而足以影響判決之結果，
      依上說明，該部分即難認為合法，自不得據為聲請再審之
      理由。
  (二)、按民事訴訟法第496 條第1 項第1 款規定所稱「適用法規
      顯有錯誤者」，係指原確定判決所積極適用之法規，顯然
      不合於法律規定，或與司法院現尚有效及大法官會議之解
      釋，或最高法院現尚有效之判例，顯然違反者而言，並不
      包括認定事實錯誤、漏未審酌證據、取捨證據失當及裁判
      不備理由之情形在內（最高法院60年度台再字第170 號判
      例、63年度台上字第880 號判例、69年度台再字第131 號
      判決、72年度台再字第125 號判決意旨參照）。又同條項
      第11款規定所稱「為判決基礎之民事、刑事、行政訴訟判
      決及其他裁判或行政處分，依其後之確定裁判或行政處分
      已變更者」，係指確定之本案判決以他訴訟之民事判決或
      刑事判決及其他裁判，或行政處分為裁判基礎，而該民事
      或刑事判決或其他裁判，或行政處分，已因其後之確定裁
      判或行政處分而有所變更，結果使原確定判決之基礎發生
      動搖者而言（最高法院80年度台上字第2751號判決意旨參
      照）。查，本件再審原告先前於本院95年度再易字第2 號
      再審之訴中，係以其於94年7 月15日收受西螺地政事務所
      94年7 月11日雲西地二字第0940004200號函後知悉，原審
      判決所採用之鑑定圖Ｃ點坐標值原為0000000.010 、1831
      91.383，現因西螺地政事務所已將該點坐標值變更為0000
      000.911 、183191.370，Ｃ點坐標值既已變更，即屬行政
      處分之變更，爰依民事訴訟法第496 條第1 項第11款之規
      定，聲請再審。本院95年度再易字第2 號再審之訴之確定
      終局判決則列舉土地法第46條之2 及土地法第46條之1 至
      第46條之3 執行要點第4 點、第5 點規定，說明確定界址
      並非以當事人之指界為唯一之認定標準，應併參照舊地籍
      圖及鄰地界址等客觀基準以為確定。並說明民事訴訟法第
      496 條第1 項第11款之規定，係指變更前之裁判或行政處
      分，經前訴訟援為判決基礎者，始有適用，倘確定判決非
      以變更前之裁判或行政處分為其裁判基礎，而係依法院自
      行調查證據認定之事實，以為判斷，自無該款規定之適用
      。而認原確定判決確認兩造土地之經界線為鑑定圖所示之
      Ｃ－Ｂ點連接線，係原確定判決綜合兩造對於南邊經界以
      Ｂ點為界之指界一致，就北邊經界點部分，兩造指界雖不
      一致，然因北邊經界點部分，有再審被告於84年間建造之
      房屋，且再審被告自遷入居住迄今，再審原告均未提出異
      議，且以再審被告所指牆壁牆角為界，兩造土地面積均有
      增加，亦符合兩造向來使用土地之現況等情，自行調查證
      據並參酌土地法相關規定，綜合判斷後所認定之事實，並
      非單以該鑑定圖為判決基礎，因而判決駁回該再審之訴，
      業經本院於本件再審程序中調閱上開再審卷查明無誤，其
      適用法規並無與法律規定、司法院現尚有效及大法官會議
      之解釋或最高法院現尚有效之判例顯然違反之情形。再審
      原告以上開第二、三點再審理由，主張本院95年度再易字
      第2 號再審之訴之確定終局判決有適用法規顯有錯誤及消
      極不適用法規之情形，委不足採。
  (三)、次按民事訴訟法第496 條第1 項第4 款規定所稱「依法律
      或裁判應迴避之法官參與裁判者」，係指同法第32條規定
      不得執行職務之法官，及同法第35條、第38條規定已裁定
      應迴避之法官，參與審判之情形而言，並不包括同法第33
      條第1 項第2 款規定所指法官執行職務有偏頗之虞之情形
      。再審原告以本院95年度再易字第2 號再審之訴確定終局
      判決之陪席法官，執行職務有偏頗之虞，依據民事訴訟法
      第496 條第1 項第4 款規定聲請再審，自非有理。
五、綜上所述，本院95年度再易字第2 號再審之訴之確定終局判
    決並無再審原告所指漏未斟酌足以影響判決之重要證據、適
    用法規顯有錯誤及依法律或裁判應迴避之法官參與裁判之情
    形，再審原告以上開理由提起本件再審，求予廢棄本院95年
    度再易字第2 號及90年度再易字第11號再審之訴之確定終局
    判決、原確定判決及原審判決，顯無理由，爰不經言詞辯論
    ，逕以判決駁回。
六、據上論結，本件再審之訴為無理由，依民事訴訟法第502 條
    第2項、第78條，判決如主文。
中    華    民    國    95    年    9     月    19    日
                  民事第一庭    審判長法  官  洪兆隆
                                      法  官  許佩如
                                      法  官  蔡碧蓉
以上正本係照原本作成。
本判決不得上訴。
中    華    民    國    95    年    9     月    21    日
                                      書記官  蔡嘉萍


司法院資訊處製作；財團法人民間司法改革基金會備份。
